最高法院民事判決　　　　　　　九十四年度台上字第八五五號
　　上　訴　人　穎福貿易有限公司
　　　　　　　　　　　　　10.
　　法定代理人　陸陳端默
　　訴訟代理人　胡 盈 州律師
　　　　　　　　陳 瑞 萍律師
　　被 上訴 人　龍格有限公司
　　法定代理人　高 繁 昌
上列當事人間請求損害賠償事件，上訴人對於中華民國九十二年
九月三十日臺灣高等法院第二審判決（九十二年度上字第二三三
號），提起上訴，本院判決如下：
    主  文
原判決關於駁回上訴人之上訴及追加之訴暨該訴訟費用部分廢棄
，發回台灣高等法院。
    理  由
本件上訴人主張：伊為出口貿易商，於民國九十一年一月七日，
向被上訴人訂購大、小狗骨頭模型及木座，各七千座、一萬八千
座，共二萬五千座。因國外客戶希望分批出貨，伊乃於同年月二
十一日取消原訂單，另訂購大、小狗骨頭木座各一千、五千五百
座，計六千五百座（下稱骨頭木座），約定交貨期限為九十一年
二月五日，並應被上訴人之要求，交付新台幣（除另標明貨幣種
類外，下同）八萬一千二百五十元，以供臨時更改訂單可能造成
被上訴人損失之擔保（下稱擔保金），約明於伊繼續下訂單後，
即應全數返還。嗣被上訴人生產之骨頭木座，有使用之木材表面
毛細孔過深、木紋過多等多項嚴重瑕疵，經其修補後，遲至九十
一年五月間始完成出貨，致伊遭國外客戶取消預定之另一萬八千
五百座訂單，受有額外支出運費、遭國外客戶求償之損害，及美
金四萬三千元（以三三‧九六比一之匯率折算為新台幣一百四十
六萬零二百八十元）之所失利益，即得依民法第二百二十七條之
規定，請求被上訴人賠償。另被上訴人故意以債務不履行之不正
當手段，使伊喪失國外客戶之訂單，而無法續向被上訴人下訂單
，防阻伊請求返還上開擔保金條件之成就，依民法第一百零一條
第一項規定，視為條件已成就，伊亦得請求返還該擔保金。爰求
為命被上訴人給付擔保金及所失利益計一百五十四萬一千五百三
十元，並於原審「追加」請求所失利益美金二萬一千六百九十五
元之判決（上訴人另請求被上訴人賠償運費美金六百元，及國外
客戶求償美金五千零七十七點四五元，折合新台幣十九萬二千八
百零六元之本息部分，業經原審及第一審判決上訴人勝訴確定。
又上訴人就一百五十四萬一千五百三十元部分，於原審未併為法
定遲延利息之請求，其於上訴後，所為擴張該利息部分之聲明，
本院已另以裁定駁回。）。
被上訴人則以：伊依樣品所示，給付中等品質之物，難謂有何瑕
疵。縱有瑕疵亦因依上訴人之指示包裝所生，且已修補，上訴人
於受領時又未對該瑕疵為保留，伊自不負責任。另上訴人所提證
據，不足以證明其外國客戶有預定繼續下單之計劃，而指為有一
萬八千五百座訂單之預期利益，上訴人請求賠償損害，亦非有理
。伊僅收受上訴人補償伊因多餘備料，經以人民幣匯率折算後所
受七萬九千九百五十元之損失，上訴人請求返還其所稱之八萬一
千三百五十元擔保金，尤屬無據等語，資為抗辯。
原審維持第一審所為上訴人敗訴之判決，駁回其上訴，及在原審
追加之訴，係以：系爭骨頭木座固係可歸責於被上訴人之事由而
遲延給付，惟上訴人請求賠償其遭國外客戶取消訂單之所失利益
，觀諸其所提國外客戶原訂購二萬五千座，嗣後實際訂購六千五
百座之信函及購貨契約書，尚無分批下單之約定及具體計劃，即
不足證明其國外客戶除六千五百座外，有表示繼續分批下單訂購
（其餘一萬八千五百座）之意思，上訴人請求被上訴人賠償所失
利益一百四十六萬零二百八十元（即美金四萬三千元，按新台幣
三三‧九六折計），及美金二萬一千六百九十五元，自非有據。
另上訴人與其國外客戶，既無將來必繼續下單之約定，被上訴人
焉知有該繼續下單之停止條件？上訴人又未舉證證明被上訴人應
於國外客戶繼續下單後，返還所稱之八萬一千二百五十元「擔保
金」，其以被上訴人以不正當方法阻止請求返還擔保金之停止條
件成就為由，請求被上訴人返還該擔保金，亦不應准許等詞，為
其判斷之基礎。
按民事訴訟法第一百九十九條第二項規定，審判長應向當事人發
問或曉諭，令其陳述事實、聲明證據或為其他必要之聲明或陳述
，其所聲明或陳述有不明瞭或不完足者，應令其敘明或補充之，
此為審判長因定訴訟關係之闡明權，同時亦為其義務。故審判長
對於訴訟關係未盡此項必要之處置，違背闡明義務者，其訴訟程
序即有重大瑕疵，基此所為之判決，當然為違背法令（本院四十
三年台上字第一二號判例參照）。本件依上訴人之「上訴理由狀
」所載請求被上訴人給付一百五十五萬六千八百十五元（原審卷
五○頁反面）。嗣於九十二年七月七日所提「上訴理由(二)狀」，
更正上訴聲明為被上訴人應給付二百三十萬二千一百四十六元（
同上審卷一四一頁、一○七頁反面）。再於同年七月二十一日所
具「聲請狀」「更正」被上訴人應給付一百五十四萬一千六百三
十元，及「追加」美金二萬一千六百九十五元（同上卷一二○頁
反面）等內容觀之，上訴人於原審關於「擔保金」部分，究請求
七萬九千五百五十元，抑八萬一千二百五十元？似不明確（「聲
請狀」所載之一百五十四萬一千六百三十元，應係一百五十四萬
一千五百三十元之誤，為擔保金八萬一千二百五十元及美金四萬
三千元，以三三‧九六折付新台幣之總和）。至關於美金四萬三
千元折算新台幣之匯率部分，「聲請狀」所載，亦與「上訴理由
狀」及「上訴理由(二)狀」所載之三四‧三五五比一不同。即令依
言詞辯論期日上訴人所為之聲明，扣除追加請求之美金二萬一千
六百九十五元（以匯率三四‧三五五折算，為七十四萬五千七百
六十六元，見同上卷「陳報狀」）後，其餘請求之金額為一百五
十五萬六千三百八十元，仍與原判決所載之一百五十四萬一千五
百三十元不符。則上訴人於原審就擔保金之請求究為若干？就美
金四萬三千元之上訴，究係按三三‧九六或三四‧三三五之匯率
折算為新台幣？是否另涉訴之追加？顯有不明瞭或不完足處。原
審審判長未令其為必要之敘明或補充，遽為其敗訴之判決，揆諸
上開說明，即屬當然違背法令。又依上訴人所提國外客戶信函（
一審卷一○頁），似已載明該國外客戶確認將欲訂購大、小骨頭
木座，各一萬一千座及一萬四千座（Confirmed we will go a－
head to order the Wood Base 11,000 pcs for larger size &
14,000 for smaller size ），共計二萬八千座。所提該國外客
戶之訂購單（purchase order），亦載明所訂購總量、分批出貨
之數量及其時間表（原審卷五五頁、五六頁）。再參諸上訴人所
舉國外客戶之信函（同上卷一一四－一頁），表明（前因）遲延
交運約二個月，其餘尚未交運之一萬八千五座取消之旨（Due to
the shipment was delayed for almost 2 months since...
The balance un-shiped shipment 18,500pcs was cancelled..
....）。則上開信函及訂購單，如屬真正，是否非為國外客戶分
批下單之約定及具體計劃？而不足以證明國外客戶原表示繼續分
批下單訂購（其餘一萬八千五百座）之意思？倘因被上訴人之遲
延致被取消，上訴人是否未受有預期利益之損失？俱未據原審詳
予調查，說明其取捨意見，即為不利於上訴人之判斷，自屬難昭
折服。上訴論旨，指摘原判決對其不利其部分為不當，求予廢棄
，非無理由。
據上論結，本件上訴為有理由。依民事訴訟法第四百七十七條第
一項、第四百七十八條第二項，判決如主文。
中　　華　　民　　國　九十四　年　　五　　月　　六　　日
                      最高法院民事第五庭
                          審判長法官  蘇　茂　秋
                                法官  朱　建　男
                                法官  蘇　達　志
                                法官  陳　碧　玉
                                法官  王　仁　貴
      本件正本證明與原本無異
                                      書  記  官
中　　華　　民　　國　九十四　年　　五　　月　十九　　日
                                                    Ｒ
